臺灣臺中地方法院民事判決  100年度簡上字第171號
上  訴  人  李海
被  上訴人  王家進
上列當事人間請求連帶給付票款事件，上訴人對於中華民國100
年5月31日本院沙鹿簡易庭100年度沙簡字第116號第一審簡易判
決提起上訴，經本院於民國100年9月30日言詞辯論終結，判決如
下：
    主  文
上訴駁回。
第二審訴訟費用新臺幣捌仟壹佰元由上訴人負擔。
    事實及理由
壹、上訴人方面
  一、起訴主張略以：
    (一)其執有訴外人趙志杰（原為本件原審之共同被告，嗣經上
      訴人撤回起訴）所簽發，被上訴人王家進背書之如原審判
      決附表所示支票2紙（下稱系爭支票），票面金額合計新
      臺幣（下同）500,000元；且被上訴人在支票背書為「連
      帶保證人」，該記載雖為票據法所未規定，致不生票據上
      之效力，但被上訴人既然背書為「連帶保證人」，並表明
      願為票據之連帶保證人，依民法規定，仍應負連帶保證人
      責任。茲因該2紙支票於上開附表所示之提示日提示，均
      遭退票，爰依票據法、民法保證人規定，提起本件訴訟。
      並聲明：1.被上訴人應給付上訴人500,000元，及按上開
      附表所示各票面金額分別自其提示日起至清償日止按年利
      率5%計算之利息；2.訴訟費用由被上訴人負擔；3.請依職
      權宣告假執行。
    (二)上訴人於提示支票未獲兌現之四個月內即對被上訴人聲請
      發支付命令，被上訴人提出異議後，因員警未通知上訴人
      前去領取法院命補繳裁判費之裁定，故未補繳裁判費。
  二、並於本院補充陳述略以：
    (一)被上訴人在系爭支票背書，明為「連帶保證人」，是足證
      被上訴人明示願對上訴人就系爭借款500,000元，負連帶
      保證責任。原審未論究被上訴人背書行為之原因關係（消
      費借貸之連帶保證法律關係），僅以票據外觀形式，為上
      訴人不利判決，容有違誤。
    (二)上訴人就提示日99年8月2日、同年8月17日之系爭二紙支
      票，於99年11月2日向鈞院聲請核發支付命令，應生請求
      權時效中斷之效力，雖被上訴人提出異議，鈞院裁定命上
      訴人補繳裁判費，上訴人在100年3月間至警察局領取上開
      裁定，本欲補繳，惟因法院人員表示已逾期，不能補繳。
      上訴人乃於詢問律師後於100年4月6日對上訴人提起本件
      給付票款之訴，距上訴人聲請核發支付命令（視為「請求
      」）之日，尚未逾六個月，依民法第129條、第130條、第
      131條、第132條規定及最高法院62年台上2279號判例意旨
      ，上訴人對被上訴人之請求權仍未罹於時效。
貳、被上訴人方面：
  一、於原審辯稱略以：
    (一)被上訴人於系爭2紙支票背書時，僅單純簽名並書寫身分
      證統一編號而已，並未在支票正、反面加註「連帶保證人
      」之文字，依票據法規定，僅依票據文義負票據背書人責
      任，上訴人指稱被上訴人有於票背書明為連帶保證人，依
      民法規定應負連帶保證人責任云云，實無足採。
    (二)按支票之執票人對前手之追索權，四個月間不行使，因時
      效而消滅。票據法第22條第2項中段定有明文。又按時效
      中斷者，自中斷之事由終止時，重行起算；時效因起訴而
      中斷者，若撤回其訴，或因不合法而受駁回之裁判，其裁
      判確定，視為不中斷；時效因聲請發支付命令而中斷者，
      若撤回聲請或受駁回之裁判，或支付命令失其效力時，視
      為不中斷；時效完成後，債務得拒絕給付，民法第137條
      第1項、第131條、第132條、第144條第1項亦有明定。再
      按債務人對於支付命令於法定期間合法提出異議者，支付
      命令於異議範圍內失其效力，以債權人支付命令之聲請視
      為起訴或聲請調解。而上訴人固曾聲請支付命令，並經鈞
      院99 年度司促字第43493號支付命令命被上訴人與發票人
      趙志杰就系爭2紙支票應連帶給付500,000元，惟被上訴人
      於99  年11月17日收到該支付命令後，即於次日向鈞院聲
      明異議，嗣經法院通知上訴人應補繳裁判費而未補納，乃
      遭裁定駁回其訴，上訴人遲至100年4月6日始又另行提起
      本件訴訟。被上訴人既然就該支付命令已於法定期間異議
      ，依民事訴訟法第519條第1項及民法第132條規定，支付
      命令於異議範圍內已失其效力，時效視為不中斷，故上訴
      人雖就系爭2紙支票均屆期提示請求付款，卻遲至100年4
      月6日始再提起本件訴訟，其起訴請求距離系爭2紙支票之
      提示日均超過4個月，上訴人對背書人即被上訴人之票據
      權利，顯已罹於時效，被上訴人自得拒絕給付。
    (三)並聲明：1.上訴人之訴駁回；2.訴訟費用由上訴人負擔；
      3.如受不利之判決，願供擔保，請准宣告免為假執行。
  二、並於本院補充陳述略以：
    (一)按在票據上簽名者，依票上所載文義負責。二人以上共同
      簽名時，應連帶負責，票據法第5條固有明文。然本件訴
      外人趙志杰與被上訴人係分別於系爭票據正面發票人欄、
      票據背面為簽名，依照票據文義，應分別負支票發票人、
      背書人之責任。
    (二)上訴人在系爭支票提示日（99年8月2日、99年8月17日）
      雖據系爭支票聲請對訴外人趙志杰及被上訴人發支付命令
      ，惟被上訴人99年11月17日收受支付命令後，即於翌日對
      該支付命令於法定期間內聲明異議，依法支付命令於異議
      範圍內已失其效力，並以其聲請視為起訴。嗣上訴人未依
      鈞院裁定補繳裁判費，亦未對駁回其訴之裁定（案號：10
      0年度中簡字第406號裁定）抗告，故該裁定已確定，依法
      上訴人之時效視為不中斷（參民法第131條、第132條參照
      ），故上訴人於100年4月6日始於原審提起本件訴訟，自
      已逾4月之追索權時效，被上訴人為時效抗辯，拒絕支付
      ，於法有據。
    (三)並聲明：請求駁回上訴。
參、本件關鍵爭點：
  一、被上訴人應否負消費借貸之連帶保證人責任？
  二、系爭支票執票人（上訴人）對背書人（被上訴人）之票款
      追索權是否罹於時效。
肆、本院得心證之理由：
  一、上訴人主張其執有訴外人趙志杰簽發、被上訴人背書之如
      原審判決附表所示支票2紙，及該等支票屆期提示均未獲
      付款之事實，業據其提出支票及退票理由單影本各2紙為
      證，且為被上訴人所不爭執，故可信為真實。
  二、上訴人雖主張被上訴人於系爭2紙支票背書為連帶保證人
      ，應就系爭票款依民法負連帶保證人責任。惟查，被上訴
      人於系爭2紙支票背書時，僅簽名並書寫其身分證統一編
      號而已，並未在支票正、反面加註「連帶保證人」，此有
      該2紙支票影本在卷可稽。依票據法規定，被上訴人僅須
      依票據文義負票據背書人責任，上訴人指稱被上訴人有於
      支票上書明為連帶保證人，依民法規定應負連帶保證人責
      任云云，核屬無據，無從憑採。
  三、按消滅時效因左列事由而中斷：(一)請求。(二)承認。(三)起訴
      。左列事項，與起訴有同一效力。(一)依督促程序，聲請發
      支付命令。時效因請求而中斷者，若於請求後6個月內不
      起訴，視為不中斷。時效因起訴而中斷者，若撤回其訴，
      或因不合法而受駁回之裁判，其裁判確定，視為不中斷。
      時效因聲請發支付命令而中斷者，若撤回聲請，或受駁回
      之裁判，或支付命令失其效力時，視為不中斷。時效中斷
      者，自中斷之事由終止時，重行起算。時效完成後，債務
      人得拒絕給付。民法第129條、第130條、第131條、第132
      條、第137條第1項、第144條第1項分別定有明文。再按支
      票執票人對前手之追索權，四個月間不行使，因時效而消
      滅，為票據法第22條第2項所明定，此項時效期間較之民
      法第130條規定六個月內起訴之期間為短，該執票人對前
      手之追索權時效，縱因請求而中斷，但自中斷之事由終止
      重行起算時效之日起四個月內，若另無中斷時效之事由發
      生，而未起訴者，其追索權仍因時效完成而消滅，不因民
      法第130條定有起訴之期間為六個月，而謂追索權尚未消
      滅。又按支票執票人對背書人之追索權，四個月不行使，
      因時效而消滅。…支票自提示日起算。為票據法第22條第
      2  項中、後段所明定。此項時效期間較之民法第130條所
      定六個月內起訴之期間為短，該執票人對背書人追索權之
      時效，縱因請求而中斷，但自中斷之事由終止重行起算時
      效之日起，四個月內，若另無中斷時效之事由發生，而未
      起訴者，其追索權仍因時效完成而消滅，不因民法第130
      條定有起訴之期間為六個月，而謂追索權尚未消滅。最高
      法院分別著有65年度第8次民庭庭推總會議決議(二)、69年
      台上字第3377號判決可資參照。
  四、查系爭支票二紙之發票日分別為99年7月31日及同年8月17
      日，又上訴人已分別於同年8月2日及同年月17日提示系爭
      支票，此有系爭支票及退票理由單各二件在卷足憑。又上
      訴人於99年11月2日持系爭支票向本院聲請核發支付命令
      前，已於99年10月18日，先以台中大肚福山郵局第000056
      號存證信函向被上訴人催告限於函到三日內清償，又被上
      訴人係99年11月17日收受本件支付命令，從而，不論係自
      支票提示日或存證信函收受日，甚至自支付命令送達被上
      訴人之日起，算至本件上訴人於原審起訴日（100年4月6
      日，有本院收發室日期章可稽），均已逾4月之追索權時
      效期間，應無疑義。
  五、上訴人雖主張其於本件起訴前，曾於99年11月2日持系爭
      支票向本院聲請對被上訴人發支付命令（案號：99年度司
      促字第43493號），惟被上訴人於收受支付命令後提出異
      議，該支付命令即失其效力，並以上訴人支付命令之聲請
      視為起訴或聲請調解（民事訴訟法第519條第1項參照），
      本院因此裁定命上訴人補繳裁判費，惟上訴人逾期未補正
      ，本院即裁定駁回上訴人之訴，此業據調閱本院100年度
      中簡字第406號卷宗（含99年度司促字第43493號支付命令
      卷宗）查核無誤。上訴人就系爭2紙支票對被上訴人所發
      之支付命令，既然因被上訴人提出異議而失其效力，則該
      追索權時效因聲請發支付命令而中斷之情形，即視為不中
      斷（民法第132條參照）；另上訴人支付命令之聲請視為
      起訴後，其因未補繳裁判費而受駁回之裁定，則該追索權
      時效因起訴而中斷之情形，亦視為不中斷（民法第131條
      參照）。準此，上訴人就系爭2紙支票之追索權時效，即
      無因上訴人聲請支付命令或視該聲請為起訴而中斷之情形
      。從而上訴人對被上訴人之票據追索權，已因四個月時效
      經過而消滅，被上訴人以此為抗辯而拒絕給付，於法即屬
      有據。
  六、上訴人提起上訴仍主張其提起本件訴訟，距其先前聲請發
      支付命令（生請求債務人履行之中斷時效效力）之時間（
      99年11月2日），尚未逾六個月，故本件時效尚未消滅。
      惟查，本件係支票執票人（即上訴人）依票據法第22條第
      2項，對前手（即被上訴人）行使追索權，故時效僅四個
      月，上訴人主張其聲請發支付命令至其起訴時未逾六個月
      ，故時效即未消滅，容有誤解，而非足取。次查，上訴人
      主張其時效尚未消滅所憑之最高法院62年台上2279號判例
      ，其原因事實略以：「…查系爭…，原均係上訴人所有，
      於民國四十三年十一月二日，以買賣為原因，將前者移轉
      登記與被上訴人石富所有，將後者移轉登記與被上訴人石
      山河所有等情，有土地謄本在卷可稽。茲上訴人主張，伊
      未出賣系爭土地與被上訴人，被上訴人所為所有權移轉登
      記，應屬無效，求為命塗銷其移轉登記，其塗銷登記請求
      權之消滅時效，依民法第一百二十八條之規定，應自移轉
      登記完畢之日，即四十三年十一月二日起算，至五十八年
      十一月一日屆滿十五年而消滅。上訴人於五十八年七月七
      日，以新竹郵局存證信函向被上訴人為請求，並於六個月
      內之五十九年一月三日起訴，依民法第一百二十九條第一
      項第一款及第一百三十條之規定，時效固因而中斷。但上
      訴人既自承旋即撤回起訴，依民法第一百三十一條之規定
      ，即應視為不中斷。是則消滅時效仍應認為於五十八年十
      一月一日屆滿十五年時完成。雖時效因撤回起訴而視為不
      中斷者，仍應視為請求權人於提出訴狀於法院，並經送達
      之時，已對義務人為履行之請求，如請求權人於法定六個
      月期間內另行起訴者，仍應視為時效於訴狀送達時中斷，
      然究以訴狀送達時，時效尚未完成者為限，否則時效既於
      訴狀送達前已完成，即無復因請求而中斷之可言。」本判
      例要旨後段已明示，起訴如經撤回，依民法第131條規定
      ，時效視為不中斷，但可視為以起訴狀之送達為向義務人
      為履行之請求，惟仍應以起訴狀送達時，時效尚未完成者
      為限。此於提起訴訟（或視為起訴）後，經法院以訴不合
      法裁定駁回確定者，應為相同之解釋，即仍得視起訴為請
      求義務人履行之意思表示。本件上訴人於99年11月2日持
      系爭支票向本院聲請對訴外人趙志杰及被上訴人發支付命
      令，惟被上訴人於法定期間對該支付命令異議，依民事訴
      訟法第519條第1項規定，支付命令於異議範圍內失其效力
      ，以債務人支付命令之聲請視為起訴。惟上訴人未依本院
      100年度中補字第151號裁定所定期限補繳裁判費，致其起
      訴亦遭本院以100年度中簡字第406號裁定駁回，並確定在
      案。此經本院調卷查明屬實，是上訴人原「聲請發支付命
      令」及因此所生之視為以「起訴」中斷時效效力，均因此
      而視為不中斷。此觀民法第131條、第132條之規定甚明。
      又時效因上開各規定而視為不中斷者，即無同法第137條
      第1項、第2項重行起算規定之適用，舊時效仍照舊進行，
      並由最初開始起算時通算之（參鄭玉波，《民法總則》，
      75年6月修訂4版，第381頁）。再者，時效因「請求」而
      中斷者，固應自中斷之事由終止時，重行起算。惟何時為
      「中斷之事由終止」，則應分別情形以觀，以時效因請求
      而中斷者而言，應以請求之通知達到義務人時，為中斷事
      由之終止（參同上書，第380頁）。綜上所述，上訴人持
      系爭支票向本院聲請發支付命令（99年度司促字第43493
      號），不生以起訴中斷時效之效力，上訴人所行使之系爭
      票據票款追索權，亦無依民法第137條規定，自本院100年
      度中簡字第406號裁定確定之日重行起算時效之餘地，時
      效仍自系爭支票提示日起算。至於，被上訴人對該支付命
      令聲明異議而視支付命令之聲請為起訴，並應而產生之「
      請求」效力，應自支付命令送達債務人（即本件被上訴人
      ）之99年11月17日起重行起算時效。惟參諸上開最高法院
      決議及判決意旨，本件系爭支票執票人（即上訴人）對前
      手之追索權，縱因此次請求而中斷，但因上訴人自中斷之
      事由終止重行起算時效之日（即99年11月17日）起，四個
      月內，另無中斷時效之事由發生，且未起訴（上訴人遲至
      100年4月6日始於原審起訴），是其追索權仍罹於時效，
      不因民法第130條定有起訴之期間為六個月，而謂追索權
      時效尚未消滅。其理至明，應堪認定。本件上訴人（即系
      爭支票執票人）依票據法第22條第2項規定，向被上訴人
      （即系爭支票前手背書人）行使票款追索權，自系爭支票
      提示日（99年8月2日及同年月17日）或自其前後兩次請求
      （第一次係以存證信函請求，第二次以聲請支付命令視為
      請求）到達被上訴人時起，算至本件原審起訴日即100年4
      月6日止，均已逾四個月期間而罹於時效，被上訴人因而
      拒絕給付，於法有據。
  七、綜上所述，上訴人請求被上訴人給付票款500,000元，及
      按原審判決附表所示各票面金額分別自其提示日起至清償
      日止按年利率5%計算之利息，為無理由，應予駁回。
  八、原審據此為上訴人敗訴之判決，並無不合。上訴意旨仍執
      陳詞指摘原判決違誤，求予廢棄改判，為無理由，應予駁
      回。
陸、結論：
    本件上訴為無理由，依民事訴訟法第436條之1第3項、第449
    條第1項、第78條，判決如主文。
中    華    民    國   100    年    10    月    14    日
                  民事第三庭  審判長法  官    顏世傑
                                    法  官    陳宗賢
                                    法  官    曹宗鼎
上正本係照原本作成。
本件不得再上訴。
中    華    民    國   100    年    10    月    14    日
                                    書記官    洪千羽